臺北高等行政法院判決　　　　　　　　　　　　　　九十年度訴字第一一七八號
　　　　　　　　　　　　　　　.
　原　　　告　 甲○○
　訴訟代理人　 周金城律師
　被　　　告　 經濟部智慧財產局
　代　表　人　 陳明邦（局長）
　訴訟代理人　 丙○○
　參　加　人　 乙○○
右當事人間因新型專利異議事件，原告不服經濟部中華民國八十九年十二月十五日經
（八九）訴字第八九○八九九○○號訴願決定，提起行政訴訟，本院判決如左：
　　主  文
原告之訴駁回。
訴訟費用由原告負擔。
　　事  實
一事實概要：緣關係人即參加人乙○○之前手曾綺梅於民國（下同）八十六年十月二
  十八日以「熱水器水盤洩壓防凍裝置」向被告（原經濟部中央標準局）申請新型專
  利，經被告編為第00000000號審查，准予專利（下稱系爭案，圖如附件所
  示），旋於八十九年九月六日將專利權轉讓予參加人。公告期間，原告以其不符新
  型專利要件，對之提起異議，經被告審查，於八十九年七月二十五日以智專三（一
  ）○五○一七字第○八九八九○○一二三三號專利異議審定書為「異議不成立」之
  處分。原告不服，提起訴願，遭決定駁回，遂向本院提起行政訴訟，並經本院裁定
  命該參加人參加訴訟。
二訴之聲明：
　(一)原告聲明：訴願決定及原處分均撤銷。
　(二)被告聲明：如主文所示。
  (三)參加人聲明：如主文所示。
三兩造及參加人之爭點：
  原告主張參加人系爭新型專利案，申請專利範圍係採吉普森式撰寫，特徵僅在自動
  防凍洩壓裝置，已被原告提起異議各項證據揭露，自不具新穎性及進步性；被告卻
  將特徵前之習知部分一併納入，顯然未清楚客觀審查系爭案特徵結構，所為異議不
  成立之處分，顯有違誤，是否可採？
　(一)原告主張之理由：
    1.按八十三年一月二十一日修正公布專利法（下同）第九十七條規定：「稱新型
      者，謂對物品之形狀、構造或裝置之創作或改良。」又「凡可供產業上利用之
      新型，無下列情事之一者，得依本法申請取得新型專利：一申請前已見於刊物
      或已公開使用者。二有相同之發明或新型申請在先並經核准專利者。」，另「
      新型係運用申請前既有之技術或知識，而為熟習該項技術者所能輕易完成時，
      雖無前項所列情事，仍不得依本法申請取得新型專利。」分別為同法九十八條
      第一項第一、二款及第二項之規定，由上述法條之規定，可以理解到創作物品
      如欲獲得新型專利，除了需要符合第九十七條的「新型標的」外，更需具有「
      產業利用性」（九十八條前段）、「新穎性」（九十八條第一項）及「進步性
      」（九十八條第二項）等專利要件，如創作物品有任何一項不符合前揭法條規
      定者，該創作物品即無獲准專利之空間，如已准予專利，則應依法撤銷其不當
      取得之專利權，方為合法，第查：
      (1)由系爭案的申請專利範圍來看，系爭案是一種關於熱水器之水盤改良，其主
        要係於水盤設有一防凍洩壓裝置，該水盤具有一進水口及一出水口，且其內
        部具有一壓力膜，該壓力膜之一側具有一瓦斯頂塞，而該洩壓防凍裝置則設
        於瓦斯頂塞相對於壓力膜之另一側；至於系爭案所主張的特徵結構在於該水
        盤洩壓防凍裝置具有一頂塞，以抵頂住水盤之排水口，該頂塞之底端具有一
        段向下延伸之導桿，且該導桿之外側面係套接有一將其向上頂推之彈簧，該
        彈簧之底端係抵住一固定件，該固定件之中心位置具有一上、下貫穿之洩放
        孔。依據上述系爭案申請專利範圍的界定，我們可很清楚的分辨出系爭案特
        徵之前及特徵之後的結構何在。
      (2)綜觀被告及訴願機關之審定理由，原告對於被告及訴願機關一再以引證二未
        能揭示洩壓閥抵頂水盤排水口的結合技術，而作成異議不成立及訴願駁回的
        審定，實難以誠服，前述系爭案的申請專利範圍係採用吉普森式撰寫，依據
        專利法的規定，系爭案所欲主張保護的係為「其特徵」之後的結構，而非「
        其特徵」之前的習知結構，而由原告訴願理由書之附件二的比較圖，我們可
        很清楚的知道，異議證據四中圖3-23與系爭案相同一樣具有頂塞（閥座），
        頂塞一端具有一導桿，導桿上套設有一彈簧（調節彈簧），且彈簧頂撐於一
        固定件（調節螺絲），且該閥體除了具有連接排水管的排水口外，一樣具有
        排水用的洩放孔，很明顯的系爭案所有的特徵結構均已為該證據所揭露，其
        除了一樣利用彈簧的技術手段來控制自動洩壓的壓力外，兩者更均具有自動
        洩壓及手動洩壓的功能，唯一差異點僅在於洩放孔方向不同而已，然而由洩
        放孔的技術手段、機能及目的均相同可知，其係為等效的相同結構，此一差
        異並不影響閥體自動洩壓的動作及功能，因此毫無疑問的兩者為技術手段及
        目的相同的閥體，此點亦為被告與訴願機關所認同（由被告與訴願機關均僅
        質疑其未見洩壓裝置設於頂塞相對於壓力膜另一側可獲得印證），亦相信任
        何熟悉該項技術者皆不會有所質疑，由此可證，系爭案的結構特徵確實不具
        有「新穎性」可言。至於系爭案的進步性，由於系爭案僅係將異議證據四的
        洩壓裝置轉用至熱水器的水盤上，該等轉用並未使洩壓裝置產生新功能或增
        進新的功效，依據專利審查基準中，有關轉用新型的記載，此類轉用屬於集
        合新型，只有相加的功效，而無相乘之功效，為熟悉該項技術者所易於思及
        達成，不符合新型進步性的要求。
      (3)而關於被告與訴願機關所述「未揭示洩壓裝置設於水盤頂塞相對於壓力膜另
        一側的結合技術」乙節，原告前已有所述，該項結合技術係為系爭案特徵之
        前的結構，且參加人亦很清楚的知道洩壓防凍裝置設於瓦斯頂塞相對於壓力
        膜之另一側的結合技術係系爭案創作前的既有技術，為熟悉該項技術者所易
        於思及者；雖然特徵之前的結構係屬於系爭案整體結構的一部分，然依據被
        告所出版的專利審查基準及侵害鑑定基準可知，特徵之前的結構雖然屬於系
        爭案整體結構不可分割的一部分，然而新型專利於審查階段時，該特徵之前
        的結構是不應作為新型創作是否符合專利要件的考量範圍，而應僅針對其特
        徵部分來做考量，因為申請人所欲主張則僅在於特徵部分；反之在侵害鑑定
        時，由於新型本來就可有限度的運用習知技術，故需要將特徵前後的整體結
        構納入考量，如此才能明確的判斷其是否侵權，而本件屬於新型是否應准予
        專利的審查階段，而非侵害鑑定，依據上述被告所定的審查基準，本件既然
        在異議審查階段，就應考量其特徵部分是否具有專利性，然被告一味的將系
        爭案不欲主張的既有結構納入考量，是否適洽尚請鑑明，況且洩壓防凍裝置
        設於瓦斯頂塞相對於壓力膜之另一側早已見於習知的熱水器水盤上，如系爭
        案於原說明書創作背景中所提的習式水盤，即可得知，這樣的結合技術是習
        知且常見的，故參加人於專利申請時，才未將此等結構納入系爭案的特徵部
        分，惟被告未能審查及此，且訴願機關亦未能予以指明，實為違法失當之審
        定。
      (4)綜上，被告及訴願機關對於系爭案特徵結構部分與引證二是否相同並無太大
        的差異，系爭案特徵部分不具新穎性與進步性的事實甚明，至於系爭案在加
        上特徵之前的結合技術後，是否就能補足其新穎性與進步性的專利要件，由
        上述的說明可知，顯與事實相違，請鈞院究明，並冀早日撤銷原處分及訴願
        決定。
    2.查被告答辯書理由中仍然一再強調異議證據四未能揭示系爭案與水盤之進排水
      口之瓦斯頂塞相對壓力膜並另一側之結合技術，惟上述的結合技術原告已一再
      強調其並非系爭案的特徵結構，關於此點可由被告之答辯理由書獲得印證，況
      且系爭案是一種水盤洩壓防凍裝置，其本來就需要設在水盤瓦斯頂塞相對壓力
      膜的另一側，才能有效的排洩過壓的水源，難不成要設在瓦斯氣的一側，而將
      瓦斯氣洩出造成意外嗎？被告既然已知系爭案之特徵並不包含此一結合技術，
      而此一結合技術亦為任何形式之洩壓裝置於設置時的必然結構，卻又一再堅持
      已完全揭露系爭案結構特徵的異議證據四必須兼具此結合技術，被告此一前、
      後矛盾的答辯理由，實令原告不知如何心服：
      (1)首先就答辯理由中所述異議證據四未能揭示系爭案之結合技術乙節提出說明
        ，由起訴理由一對系爭案申請專利範圍特徵前及特徵後的說明可知，系爭案
        的結構特徵確實係在於該洩壓防凍裝置，並不包括特徵之前的「洩壓防凍裝
        置則設於瓦斯頂塞相對於壓力膜之另一側」，關於原告此點主張，由答辯理
        由（三）第二行至第五行所述「然查系爭案其特徵在於：該洩壓防凍裝置，
        具有一頂塞，以抵頂住水盤之排水口該頂塞之底端具有一段向下延伸之導桿
        ，且該導桿之外側面係套接有一將其向上頂推之彈簧，該彈簧之底端係抵住
        一固定件，該固定件之中心位置具有一上、下貫穿之洩放孔」可見，被告亦
        認同系爭案的結構特徵並不包含該結合技術，況且該結合技術仍係此類熱水
        器水盤洩壓裝置於設置時的必然結構，因為惟有將洩壓裝置設在「瓦斯頂塞
        相對壓力膜之另一側」才能達到防凍洩壓的目的，如果係裝設在同一側則洩
        壓裝置動作時，豈不是將瓦斯氣給排放出來，因此不論係系爭案的洩壓裝置
        或是異議證據四的洩壓裝置其均係需要設在「瓦斯頂塞相對壓力膜之另一側
        」，此點亦可由系爭案的習用技藝所提之手動洩壓裝置獲得印證，況且被告
        針對起訴理由（四）指出系爭案即使加上特徵前結合技術後是否能補足進步
        性與新穎性之事實，於答辯理由（四）中並未表示任何否定的看法可知，被
        告亦不認為此一結合技術會對系爭案的「新穎性」及「進步性」有任何幫助
        ，因此被告豈能單純以異議證據四未揭示系爭案非特徵之必然結構，即做成
        異議不成立之處分，被告的處分及答辯理由並不合理、且違反專利法與專利
        審查基準之相關規定。
      (2)至於被告所稱「系爭案頂塞向下延伸導桿套接彈簧抵住於上下貫穿洩放孔之
        構造亦非調節螺絲、彈簧組合等所可簡單組合而得者」乙節，原告搭配附件
        一說明之，由附件一我們將異議證據四的洩壓裝置直接轉用至系爭案的水盤
        上，我們可很清楚的看出異議證據四係直接形成於水盤瓦斯頂塞相對於壓力
        膜之另一側，完全不需填加任何其他的設計，可再次證明其為熟習該項技術
        者所能輕易完成之等效轉用，系爭案實不具有「新穎性」與「進步性」，且
        由附件一可見，當該洩壓裝置進行洩壓動作時，其水盤內的水源可直接由兩
        側的洩放孔排出，其達到的目的及功效，完全與系爭案由上下貫穿的洩放孔
        排出一樣，甚至由於異議證據四的洩放孔較接近水盤排水口、且過程中無任
        何阻擋物，相較於系爭案的洩放孔距離排水口較遠、且中間有導桿、固定件
        等結構阻擋而言，異議證據四的洩壓動作可更為迅速、且確實，避免了系爭
        案可能因異物或結凍形成卡掣，而無法洩壓或復原的問題，因此相較之下，
        系爭案並無法增進異議證據四之功效，系爭案不僅與異議證據四係屬相同的
        技術手段、且達成之目的也相同，異議證據四應更具有進步性，被告所言顯
        非事實，被告之原處分實難以維持，對此請鈞院明查。
      綜上，被告於答辯理由所稱者，不僅前、後無法自圓其言，卻又一再以異議證
      據四未揭示系爭案非特徵之必然結構做為強辯之詞，完全忽略上述之事實，顯
      然與被告應有之公正、客觀的審查精神相違背，被告所執之理由，顯為違法失
      當之處分。
    3.再查被告補充答辯書理由中所主張者有二：Ａ、異議證據四所揭露僅係空氣壓
      學或油壓學中之限壓閥部分元件，充其量他僅係系爭案的局部控制元件，異議
      證據四確實未見揭露系爭案之水盤 3、進排水口33、34、瓦斯頂塞21等結合結
      構，二者整體構造顯不相同。Ｂ、系爭案作為「熱水器水盤洩壓防凍裝置」之
      技術訴求及功效亦非異議證據四所能相提並論或輕易可推論完成者。關於被告
      於再補充理由中的訴求，仍然明顯存在有極大的矛盾，僅係被告的強辯之詞，
      原告實無法心服：
      在說明被告前述主張不合理之前，原告需先陳明，誠如被告於再補充答辯理由
      中所述者專利法第九十七條的規定「稱新型者，謂對物品之形狀、構造或裝置
      之創作或改良。」，因此可知新型專利著重的重點乃在於既有物品的改良，因
      此通常在專利審查時均會加重創作特點的考量，如果該創作特點為已知之既有
      技術或知識，且未能增進新功效時，一般被告會認為其不具新穎性，或為易於
      思及完成者而不具進步性，並會依法核駁其專利申請，因此相同的如果新型專
      利顯係誤准，任何人提出足以證明該新型專利的創作特點為已知技術或知識，
      且無功效增進時，依法被告亦應撤銷其專利，而由以下的說明，可讓我們了解
      被告在明知系爭案創作特點係轉用既有之技術或知識的狀況下，仍作出違法處
      分之事實：
      (1)首先就被告前述之Ａ主張來看，被告亦承認異議證據四確實為一「限壓閥」
        ，而所謂「限壓閥」相信熟悉此項技術者，都不會否認其即用來當管路中壓
        力到達某一設定值時，能將管路中壓力釋放的元件，也就是俗稱的「洩壓閥
        」，至於管路中流動的物質究竟是氣體、液體（油或水）顯非技術考量的重
        點，異議證據四與系爭案的洩壓功能顯然係屬相同的技術領域，況且由被告
        所述「充其量他僅係局部之控制元件」可知，被告不僅知道兩者為相同物品
        ，也認為異議證據四能轉用成系爭案的局部控制元件─「洩壓防凍裝置」，
        而由「專利審查基準」第 2-2-9頁記載：「如此之轉用，如係於類似或相近
        之技術領域中進行，而未產生某一新功效或增進某種功效，則此種轉用，視
        為熟習該項技術者所能輕易完成且未能增進功效者」，配合前述創作特點加
        重考量之原則，由於異議證據四的「限壓閥」與系爭案的「洩壓防凍閥」一
        樣係用來釋放管路中超限的壓力，因此兩者為相同技術領域應無疑慮，且系
        爭案在轉用「洩壓閥」後，其一樣僅具有原有洩壓的功能，並未增進或產生
        某一功效，故系爭案之轉用為熟悉該項技術者所易於思及達成者，系爭案不
        具進步性之事實甚明；雖然被告明白前述之事實，然而其卻一再以異議證據
        四未見揭露系爭案之水盤、進排水口、瓦斯頂塞等結合結構來塘塞，惟除前
        述新型應係考量創作重點的原則外，由系爭案於創作背景中載明的習式手動
        洩壓閥可知，洩壓閥早就運用於熱水器的水盤上，因此其創作背景中所提的
        水盤可清楚的看出，習式瓦斯壓差盤早就具有水盤、進排水口、瓦斯頂塞等
        結合結構，甚至包含所謂「壓力膜另一側」的構成，故可推定系爭案的技術
        思想係為在水壓差盤上設一（本質特徵結構）自動洩壓裝置，以有別於習式
        的手動洩壓裝置，因此其本質特徵結構應在於自動洩壓閥的結構，而非被告
        所稱的水盤、進排水口、瓦斯頂塞等結構；假設依照被告的認定，如果有人
        將異議證據四的「自動洩壓閥」設在系爭案「洩壓防凍裝置」的相同位置上
        ，那麼試問被告，其是否有侵害系爭案的專利範圍？如果答案是肯定，即表
        示異議證據四與系爭案的本質特徵結構（即創作重點）是相同，而既然異議
        證據四公開在先，那為何異議證據四不能證明系爭案不具專利性呢？如果答
        案是否定，那麼是否意味被告所述「充其量他僅係局部之控制元件」有相矛
        盾且任何人均可將「自動洩壓閥」運用在水壓差盤上，而無侵權之虞呢？可
        否請被告進一步釐清。
      (2)至於系爭案技術訴求及功效是否與異議證據四相同或可輕易推論完成者，相
        信由前述說明，已經可讓我們明白異議證據四的「限壓閥」與系爭案的「洩
        壓防凍閥」一樣係用來釋放管路中超限的壓力，因此兩者的技術訴求顯然係
        可依置換的可能性及容易性而達相同的，且系爭案在轉用異議證據四的「限
        壓閥」後，其一樣可產生自動洩壓的功能，足以證明系爭案之轉用為熟悉該
        項技術者所能輕易推論完成者，被告的處分及答辯理由並不合理，且違反專
        利法與專利審查基準之相關規定。
      綜上，被告於答辯理由所稱者，不僅前、後無法自圓其言，卻又一再以異議證
      據四未揭示系爭案非本質特徵之結構做為強辯之詞，完全忽略上述之事實，顯
      然與被告應有之公正、客觀的審查精神相違背，被告所執之理由，顯為違法失
      當之處分。
    4.另外被告於九十年十二月五日庭訊時稱：「縱使證據與系爭案的洩壓閥相同，
      然於熱水器壓差盤中確實未見自動洩壓閥，．．．應全盤考量申請專利範圍．
      ．．」等語，由被告上述的主張看來，被告再次承認異議證據四已揭露系爭案
      自動洩壓閥的結構，被告與原告爭執點僅在於將習知的自動洩壓閥設於熱水器
      壓差盤上是否具有專利性：
      (1)從被告補充答辯理由書及九十年十二月五日庭訊當天之言詞答辯中，可輕易
        發現被告均不再否認異議據四的自動洩壓閥與系爭案自動洩壓閥兩者結構相
        同的事實，也就說，被告明白了解系爭案自動洩壓閥結構已為早先公開的異
        議證據四所揭露的事實，而系爭案前述自動洩壓閥的結構主要係界定在其申
        請專利範圍中的「其特徵在於‧‧」之後，系爭案此一申請專利範圍的寫法
        於專利實務中稱為吉普森式，其用意在於供審查委員或熟習該項技術領域者
        能立即確認專利案的習知背景及創作特徵所在，也就是說在一個新型專利案
        中「其特徵在於」之後的結構才是其請求保護的「請求項」，至於「其特徵
        在於」之前的前言部分，通常係指該專利案的習知背景，用來讓人了解其運
        用的場所，並非專利案的「請求項」，而依據被告於八十三年所出版「專利
        審查基準」中有關「申請專利新型之認定」乙節中明白記載：「對申請專利
        新型之認定，應依申請專利之『請求項所載新型』之內容為之」，也就是說
        所謂新型係指請求項所載為主，因此既然被告也認為系爭案的請求項已為異
        議證據四所揭露，系爭案已違反專利法第九十八第一項「新穎性」規定之事
        實甚明，由於新型的專利除了需符合標的外，其更需同時具有「產業利用性
        」、「新穎性」及「進步性」等三項專利要件，且缺一不可，故系爭案在缺
        乏「新穎性」的事實下，其已核准之暫准專利權確實應被撤銷，故被告在明
        知系爭案不具「新穎性」的狀況下，卻又做成「異議不成立」之審定，顯已
        違反專利法之規定，為一違法、且失當之處分。
      (2)至於被告所稱「未見熱水器水壓差盤設有自動洩壓關」乙節，原告需再次強
        調，系爭案的特徵「自動洩壓閥」確實已為異議證據四所揭露，即於這樣的
        轉用是否具有「進步性」是有疑慮的，一樣地由被告所出版的「專利審查基
        準」來看，根據其有關「相關新型類型之進步性判斷」中的「組合新型」有
        如此之記載：「組合新型，係指將複數個既有之構成要件組合而成之新型而
        言。此種組合新型與集合新型不同之處，在於組合新型可產生某一新功效或
        增進某種功效，為熟習該項技術者非能輕易完成。至於集合新型，因此未能
        產生某一新型功效或增進某種功效，故為熟習該項技術者所能輕易完成且未
        能增進功效者。」，舉例而言，假設甲既有物具有Ａ功效，而乙既有物具有
        Ｂ功效，新型將兩者結合一起時能產生Ｃ功效，則因產生新功效，其結合視
        有一種具有「相乘效果」的「組合新型」，具有進步性；反之當甲與乙結合
        後，其仍然僅具有Ａ和Ｂ的功效，則此種結合即為僅具「相加效果」的「集
        合新型」，而不具有進步性；將此一原則套用在系爭案上，系爭案係將既有
        具水壓差功效的「水壓差盤」與既有具自動洩壓功效的「自動洩壓閥」結合
        在一起，系爭案在結合後，其仍然僅具水壓差與自動洩壓的功效，很明顯的
        系爭案的結合係一種相加效果的「集合新型」，為熟悉該項技術者所易於思
        及達成者，其不具「進步性」的事實甚明，前述說明再次證明被告的處分及
        答辯理由並不合理、且違反專利法與專利審查基準之相關規定。
      綜上，被告既然已承認系爭案的特徵結構為異議證據四所揭露，卻又一再以熱
      水器水壓差盤不見「自動洩壓閥」來做為強辦之詞，顯然已不具客觀之審查原
      則，況且系爭案此種結合僅係一般所稱的「集合新型」，系爭案根本也不具進
      步性，被告完全忽略上述之事實，顯然與被告應有之公正、客觀的審查精神相
      違背，被告所執之理由，顯為違法失當之處分。
    5.末查，系爭被異議案將習知之技藝結構相加，但卻無法產生相乘之功效，已有
      專利法第九十八條第二項規定「未能增進功效」要件欠缺；且其所爰用相結合
      之習知技術，各別皆已被一般習用教科書籍所揭露，要難謂非為「熟習該項技
      術者所能輕易完成」者。而原處分及被告之答辯理由，卻仍執意於相關引證資
      料並未完整揭露系爭被異議案整體結構，故而主張系爭被異議案符合專利要件
      ，核其主張不但逸脫專利法規範要件，更有將「新穎性」審查標準誤植為「進
      步性」判斷基礎，認事用法顯有違誤：
      (1)關於新型專利之進步性要件：
        關於新型專利之進步性要件，依專利法第九十八條第二項之規定：「新型係
        運用申請前既有之技術或知識，而為熟習該項技術者所能輕易完成且未能增
        進功效時，雖無前項所列情事，仍不得依本法申請取得新型專利。」又參照
        同法第二十條第二項發明專利之進步性要件規定：「發明係運用申請前既有
        之技術或知識，而為熟習該項技術者所能輕易完成時，雖無前項所列情事，
        仍不得依本法申請取得發明專利。」揆諸上述規定兩相對照下即可得知，發
        明與新型專利並不排斥爰用習知技藝，但專利法當中對於新型專利之進步性
        程度要求，顯然是要比發明專利來得嚴格，而其差異則是在於新型專利之進
        步程度，必須符合「增進功效」之要件，合先敘明。
        惟前述之「增進功效」要件，若以前揭之法條文義解釋方法，本應理解為一
        獨立之構成要件要素，且其判斷原則應為：「申請專利之新型具有能產生某
        一新功效、或增進新型之某種功效」之謂。但若依被告所刊行公布之「專利
        審查基準」所載，似是將「輕易完成且未能增進功效」才理解為一獨立構成
        要件要素，並以申請之新型專利能產生或增進某一功效時，即認為熟習該項
        技術者所非能輕易完成者（專利審查基準第2-2-17頁參照）。揆諸上述，前
        後二者論證方法或有差異，但卻明確了新型專利之進步性構成要件要素中，
        確實必須以「增進功效」為要件，併予敘明。
        承上所述，「增進功效」既為新型專利進步性之要件要素，其意旨猶有必要
        進一步釐清，依專利審查基準所載：「『產生某一新功效』，係指申請專利
        之新型，其物品之形狀、構造或裝置之創作，對熟習該項技術者而言，非能
        輕易的可憑據先前技術、或經由邏輯分析、推理或試驗而完成者。」而「『
        增進某種功效』，係指申請專利之新型，其物品之形狀構造或裝置之改良，
        在效果上克服先前技術中存在的問題點，具備好用或實用之條件者。」（專
        利審查基準第2-2-19頁參照）準此，所謂增進功效，是必須客觀地在結構上
        有所改變，相對於習知技術而言，有某種功效由無至有，或是使原本之缺陷
        被彌補，甚或是功效提升而更為好用。惟若上述所稱之習知技術被應用後所
        產生之功效，並不具現實的存在，僅有想像（或模擬）的存在時，則功效增
        進的判斷準則將難以完全適用，而此時則必須爰用其他輔助判斷原則以茲補
        救。
      (2)關於文獻組合之進步性判斷方式：
        承上所述，「增進功效」除為進步性要件判斷之要素外，依審查基準之規範
        本旨，更與是否「輕易完成」判斷要素互為表裏。而且，依專利審查基準所
        載：「判斷是否能輕易完成時，准予將二件或二件以上不同文獻之全部內
        容或其各該文獻之部分內容、或同一文獻之各不同部分內容相互組合。准
        予先前技術 (prior art)之各片斷部相互組合。」（專利審查基準第2-2-18
        頁參照）揭櫫了文獻組合（想像或模擬的存在）能否定新型專利之進步性原
        則。易言之，在針對新型專利之進步性判斷時，縱然習知技術或文獻中，無
        法找到完全對等的功效以供比對，但仍可以透過習知技術或文獻的組合，先
        模擬出一個組合的技術，再以此作為判斷的比對對象，並進一步爰用上述之
        增進功效判斷原則，檢驗是否有新功效產生，或是有原有功效被提升之情形
        。若申請之新型專利無法被證明較組合之文獻或技術有功效增進，就應被判
        斷為該創作是為熟習該項技術者所能輕易完成，而不具新型專利之進步性要
        件。
        至於在審查基準中，對於文獻組合所規範之應注意事項則列舉了：技術本質
        、技術領域、組合文獻數量以及組合之文獻是否為教科書、標準或辭典為判
        斷標準（專利審查基準第2-2-18頁參照）。歸納而言，在相同或近似之技術
        領域，運用本質相同或近似之技術，在少量組合文獻以及組合文獻是為教科
        書、標準或辭典情形下，若申請之新型專利無法較組合之技術功效增進，即
        應判斷其不具進步性。
      (3)系爭被異議案之結構與功效可由引證文獻之組合而否定其進步性：
        查系爭被異議案之申請專利範圍逕以吉普森式撰寫，其前敘部分描述了以一
        壓力膜為主體之壓差水盤結構；同時參酌其說明書內容可知，在熱水器控制
        瓦斯的技術領域中，利用壓差水盤控制瓦斯開關係為習知技術，故就系爭被
        異議案而言，其所揭露之壓差水盤結構，當然可以成為組合使用文獻之一。
        次查，依系爭被異議案之申請專利範圍特徵所載，其所描述之技術內容為一
        限壓閥結構，而該限壓閥結構與引證資料所揭露者並無不同。核此節除已於
        原告歷狀中詳細比對印證外，亦未見於被告答辯理由中所否認；且被告以證
        據四僅揭露局部之控制原件（被告九十年十一月九日補充答辯書參照）為由
        而堅稱其處分並未違法，亦顯然對於證據四已揭露系爭被異議案之限壓閥結
        構乙節並不否認。準此，證據四所揭露之限壓閥結構、功效，與系爭被異議
        案之限壓閥結構、功效並無不同。惟該證據雖僅揭露被異議案之局部控制原
        件（即限壓閥），但並非組合文獻所不許爰用者，原處分率而排除其證據力
        ，自非妥適。
        末查，依系爭被異議案之申請專利範圍所揭露之全部技術內容，係以其特徵
        部分所揭露之限壓閥結構及其自動限壓功效，並配合其前敘部分所描述之壓
        差盤結構及其控制瓦斯開關功效，以達到整體自動洩壓限壓，完成其預設之
        防凍目的者。惟依上述被異議案說明書之習知技術（壓差盤）描述，以及證
        據四所揭露之限壓閥技術說明，顯然在經過組合該二項文獻後，即可模擬出
        完整之系爭被異議案完整技術內容，而系爭被異議案並未較該組合文獻技術
        新增任何功效，亦無克服、彌補或提升任何原有功效，因此應不符新型專利
        之進步性要件。為使鈞院能更明確上揭比對論證過程，爰表列整理如次：
        ┌─────────┬──────────┬──────────┐
        │比對對象          │結構說明            │功效說明            │
        ├─────────┼──────────┼──────────┤
        │組合文獻一：      │壓差盤              │利用壓差水盤控制瓦斯│
        │被異議案之習知技術│                    │開關                │
        │說明及申請專利範圍│                    │                    │
        │前敘部分          │                    │                    │
        │                  │                    │                    │
        ├─────────┼──────────┼──────────┤
        │組合文獻二：      │限壓閥              │自動洩壓限壓        │
        │證據四第三十三頁圖│                    │                    │
        │3-23              │                    │                    │
        ├─────────┼──────────┼──────────┤
        │系爭被異議案      │前敘部分：壓差盤    │利用壓差水盤控制瓦斯│
        │                  │特徵部分：限壓閥    │開關並得以自動洩壓限│
        │                  │                    │壓                  │
        └─────────┴──────────┴──────────┘
        承上所述，系爭被異議案之功效雖未在各引證資料，或組合文獻中被完整批
        露，但透過上述二項文獻之組合比對後發現，系爭被異議案之壓差水盤結構
        與限壓閥結構之組合技術特徵，卻仍僅能發揮原有各自局部控制原件原有之
        功效，並未產生任何新增功效，亦未克服、彌補或提升原有功效，故有進步
        性要件之不備。同時，前述二項組合文獻，前者為系爭被異議案之說明書，
        後者為介紹空氣壓學之教科書，在同屬流體力學的技術本質與領域情形下，
        要難謂非為相同或近似之技術本質、領域，在其僅有二項組合文獻，以及組
        合文獻是為教科書之客觀前題下，揆諸前述專利審查基準應注意事項之說明
        ，應認系爭被異議案為熟習該項技術者所能輕易完成，且不具功效增進，特
        為明確。
      (4)原處分對於進步性判斷之認事用法顯有違誤：
        依原訴願處分書所載：「．．．證據四、五及六未能揭示系爭案與水盤之進
        排水口之瓦斯頂塞相對壓力膜之另一側之結合技術，故兩者在技術手段及其
        達成之目的不同．．．」。又依被告之答辯書所載：「．．．查引證二未揭
        示抵頂水盤排水口結合技術，系爭案與引證二在技術手段及其達成目的不同
        ，系爭案特徵具有防止瓦斯外洩功能，顯然由引證一、二，難證明系爭案不
        具新穎、進步性．．．」。復依被告之補充答辯書所載：「查異議證據四所
        揭僅係空氣壓學或油壓學中之限壓部分元件，充其量他僅係局部之控制元件
        ，確實未見揭露系爭案之水盤 3、進、排水口33、34、瓦斯頂塞21等結合結
        構，二者整體構造顯不相同；且系爭案作為『熱水器水盤洩壓防凍裝置』之
        技術訴求及功效亦非異議證據四所能相提並論或可輕易完成者．．．」。揆
        諸前揭原處分及被告之答辯內容可知，其所持之理由無非是以：
        壓差盤與限壓閥間之結合結構未曾在引證資料中被揭露。
        二者構造既有差異，系爭被異議案即具進步性。
        系爭被異議案之功效非引證資料所可相提並論。
        惟查，系爭被異議案既然是由上述壓差盤及限壓閥二項文獻組合，被異議案
        中當然一定會包含組合上述二項技術之結合構造，但該些構造純粹是為連結
        目的而存在，不但無單獨作用目的，亦無獨立功效，原處分及被告強調無獨
        立功效之結合零件，進而肯定被異議案之進步性，顯有以偏蓋全，見樹不見
        林之違誤。
        次查，功效增進之比對是以「功效」為對象而非「結構」，原處分及被告以
        結構有差異即推論系爭被異議案非可輕易完成，除有揚棄專利審查基準之判
        斷原則之違誤外，亦是將新穎性之判斷對象誤植為進步性判斷對象，其論理
        方法既存有根本上之錯誤，其推論結果自亦難期待為正確。
        末者，被告既然認為前揭組合之文獻，尚不能與系爭被異議案功效相提並論
        ，惟卻無法對被異議案具體描述究竟除原有各組合文獻之功效外，增加、提
        升、克服或彌補何種具體功效，空言被異議案已符進步性要件，自無足採。
      綜上所述，壓差水盤與限壓閥之組合文獻，確實已完全揭露被異議案所訴求之
      結構與功效，且被異議案並無其他新增或提升功效情形，顯不符新型專利之進
      步性要件，並請鈞院將系爭案是否具進步性送鑑定，以供判斷參考；訴願決定
      及被告之理由，不但論理方法有所違誤，其結論更是空洞而無所附麗，自不應
      予以維持，請鈞院明鑒。
  (二)被告主張之理由：
    1.查原告起訴理由中除引述系爭案申請專利範圍，清楚界定特徵前及特徵後的結
      構外，又引述訴願理由附件二比較圖指稱異議證據四圖3-23中揭露與系爭案欲
      主張保護特徵相同結構，唯一差異僅在於洩放孔方向不同並不影響閥體動作功
      能（此點被被告與訴願機關僅質疑未見洩壓裝置由此可獲得印證），系爭案不
      具新穎性；又系爭案僅係證據四洩壓裝置轉置，未能產生新功能，系爭案不具
      進步性；然查異議證據四係五洲出版社六十年十一月一日印行之「空氣壓學」
      其雖有揭示由調節螺絲、調節彈簧Ｏ形環閥座等元件組成限壓閥，但未能揭示
      系爭案與水盤之進排水口之瓦斯頂塞相對壓力膜並另一側之結合技術，且系爭
      案頂塞向下延伸導桿套接彈簧抵住於上下貫穿洩放孔之構造亦非調節螺絲、彈
      簧組合等所可簡單組合而得者，原審定理由（三）已詳予論述，請鈞院卓參。
    2.再查，原告起訴理由中指系爭案在異議審查階段，將特徵前之洩壓裝置結合技
      術納入審查考量，引述被告出版專利審查基準及侵害鑑定基準，指稱實為失當
      ；然查系爭案其特徵在於：該洩壓防凍裝置，具有一頂塞，以抵頂住水盤之排
      水口該頂塞之底端具有一段向下延伸之導桿，且該導桿之外側面係套接有一將
      其向上頂推之彈簧，該彈簧之底端係抵住一固定件，該固定件之中心位置具有
      一上、下貫穿之洩放孔。而證據二、三（以下合稱引證一）無上下貫穿之洩放
      孔，可提供洩放或拉動導桿洩放水盤受到續燃，或結冰時之壓力洩放功效，且
      系爭案具有防止瓦斯外洩功能，顯非相同創作，又證據二公告在後非系爭案申
      請前之技術，自不得據以認定系爭案不具進步性。又證據四、五及六（以下合
      稱引證二）未揭示抵頂水盤排水口結合技術，該部分亦為系爭案整體結構之一
      部，自不能割離，且系爭案非為引證二之調節螺絲、彈簧組合等所可簡單組合
      而輕易完成者，故本件審查並無不合。
    3.又原告起訴理由指稱系爭案特徵部分與引證二是否相同，在並無太大的差異下
      ，系爭案特徵部分不具新穎性、進步性已事實甚明，至於加上特徵前結合技術
      後是否能補足進步性與新穎性顯與事實相違；查引證二未揭示抵頂水盤排水口
      結合技術，系爭案與引證二在技術手段及其達成目的不同，系爭案特徵具有防
      止瓦斯外洩功能，顯然由引證一、二，難證明系爭案不具新穎性、進步性已實
      甚明。
    4.末查，異議證據四所揭僅係空氣壓學或油壓學中之限壓閥部分元件，充其量他
      僅係局部之控制元件，確實未見揭露系爭案之水盤3、 進、排水口33、34、瓦
      斯頂塞21等結合結構，二者整體構造顯不相同；且系爭案作為「熱水器水盤洩
      壓防凍裝置」之技術訴求及功效亦非異議證據四所能相提並論或輕易可推論完
      成者，故證據四自不足證明系爭案有違新型專利要件。
  (三)參加人主張之理由：
    1.依專利法第二十二條第四項規定「申請專利範圍應具體指明申請專利之標的、
      技術內容及特點」，而專利法施行細則第十六條規定「獨立項應載明申請專利
      標的、構成及其實施之必要技術內容、特點」。尋繹法意，不論以何種撰寫方
      式來記載申請專利範圍，凡記載於申請專利範圍中者必定是必要的元件，非申
      請專利之必要元件者，自不需記載於申請專利範圍當中。又依專利侵害鑑定基
      準（被告於八十五年元月所發行）第四十五頁中所載之全要件原則「在專利侵
      害訴訟中，須先分析專利權之申請專利範圍其所有構成要件及被告對象之所有
      構成要件，兩者逐一加以比對‧‧‧」，顯然，一項專利之權利範圍大小的認
      定是由申請專利範圍中所揭示的每一個構件所共同組成者，不論申請專利範圍
      以何種形式撰寫，都不會影響該項專利之權利範圍才是。
    2.需知，所謂的吉普森式乃是一種常見於美國、德國及日本的專利範圍撰寫方式
      ，其係工業技術研究院所出版之美國專利事典一書之部分影本，吉普森式之撰
      寫方式，是將改良的部分記載於主體部分，換言之，吉普森式並非一種專利之
      權利範圍的界定方式，因此，不論是否以吉普森式撰寫申請專利範圍，記載於
      申請專利範圍中之每一元件都是該項專利權的必要技術內容。而非如原告於訴
      願理由中所述，因系爭案採用吉普森式寫法就必需把水盤結構排除在外。況且
      ，原告對吉普森式之撰寫方式的解釋僅是原告之個人見解並未有任何相關之資
      料可供佐證，該項見解之正確性顯然有誤。
    3.而需特別強調的是，系爭案之創作特徵係在於防凍洩壓裝置與水盤之結合及各
      相關構件間之特定的連繫關係，如此，才能同時兼具防凍及洩壓之雙重功效。
      更何況，系爭案之特徵係在於：該洩壓防凍裝置具有一頂塞以抵頂住水盤之排
      水口，該頂塞之底端具有一向下延伸之導桿，且該導桿之外側套接有將其向上
      頂推之彈簧，該彈簧之底端係抵住一固定件，該固定件之中心位置具有一上、
      下貫穿之洩放孔。查證據二係在系爭案申請後公告，並非系爭案申請前之技術
      。而證據三並無系爭案中上、下貫穿之洩放孔，可供洩放或拉動導桿洩放空燒
      或結冰時之壓力，及防止瓦斯外洩的功效，故而，引證二顯非與系爭案相同之
      創作。又引證二並未揭示系爭案列於「其特徵在於」之後的「頂塞抵頂住水盤
      排水口」之結合技術，且系爭案之結構、技術並非引證二中調節螺絲、彈簧等
      結構所能輕易完成者，故而，引證二並無法證明系爭案有違反專利法之事實。
    4.第查，原告於訴願理由第七頁中述及「水盤設置洩壓閥必然會設在壓力膜的另
      一側‧‧‧」，此一說明顯係原告在瞭解系爭案之技術後一廂情願之後見之明
      的說法，熱水器中之管路繁多，洩壓防凍裝置必需結合於系爭案中所界定之水
      盤的特定位置，才能達到防凍、洩壓及避免瓦斯外洩之多種功效增進的事實，
      引證案容易爆裂，系爭案有洩壓裝置，不易爆裂，若貿然將洩壓防凍裝置結合
      於系爭案所揭示之特定位置的另一側（同樣是水盤的一側）則無法達成系爭案
      之功效，故而，系爭案將洩壓防凍裝置結合於水盤的特定位置，是經過不斷研
      究試驗所得之結果，而非可輕易完成者。
    5.原告於訴願階段曾請證人吳榮裕作證，但是，吳榮裕正因仿冒參加人之專利而
      正在進行訴訟當中，吳榮裕因與參加人有直接的利害關係，是以其所為之證詞
      的可信度實令人質疑。況且，吳榮裕所取得之第四一二○○四號熱水器水盤之
      洩壓結構新型專利案，因與公告在前之系爭案結構、技術及達成功效均相同，
      而被參加人提出舉發在案。若如吳榮裕先前作證所言系爭案係一不具進步性之
      技術，為何吳榮裕還要費事地取得一個與系爭案結構、技術及達成功效均相同
      之專利，顯然，吳榮裕欲取得第四一二○○四號熱水器水盤之洩壓結構新型案
      專利權的原因，必定是吳榮裕認為第四一二○○四號專利案具有進步性，而系
      爭案之結構、技術及達成功效均與之相同，故而，系爭案同樣具有進步性。從
      而，證人吳榮裕所為之證詞實不足採。
　　理  由
一按凡對物品之形狀、構造或裝置之創作或改良，而可供產業上利用者，得依專利法
  第九十七條暨第九十八條第一項規定申請取得新型專利。而對於公告中之新型，任
  何人認有違反專利法第九十七條至第九十九條規定，提起異議者，依同法第一百零
  二條規定，得自公告之日起三個月內，備具異議書，附具證明文件，向專利專責機
  關提起之。從而，系爭專利有無違反專利法情事而應不予專利，依法應由異議人附
  具證據證明之，倘其證據不足以證明系爭專利有違專利法之規定，自應為異議不成
  立之處分。
二本件被告准予參加人系爭案新型專利，公告期間，原告以其不符新型專利要件，對
  之提起異議，經被告審查，為異議不成立之處分。原告不服，提起訴願，遭決定駁
  回，復起訴主張參加人系爭新型專利案，申請專利範圍係採吉普森式撰寫，特徵僅
  在自動防凍洩壓裝置，已被原告提起異議各項證據揭露，自不具新穎性及進步性；
  被告卻將特徵前之習知部分一併納入，顯然未清楚客觀審查系爭案特徵結構，所為
  異議不成立之處分，顯有違誤，詳如其事實欄所載理由等語。查本件參加人系爭「
  熱水器水盤洩壓防凍裝置」新型專利異議案，原告所提異議證據二係八十六年六月
  二十日申請、八十七年六月十一日審定公告之第00000000號「洩壓閥改良
  裝置」新型專利案（下稱引證案，圖如附件所示）；證據三係系爭案第四圖與證據
  二第二圖之比較示意圖；證據四係五洲出版社六十年十一月一日出版「空氣壓學」
  之第三十三頁圖3-23、圖3-24以及第八十七頁圖5-45等相關頁影本；證據五亦係五
  洲出版社六十一年四月一日出版「油壓學」之第六十二頁影本；證據六係全華科技
  圖書公司八十四年九月出版「油壓回路設計與對策」之第五十八頁圖5.1至圖5.3、
  第七十四頁圖6.1、第七十五頁圖6.2、第七十七頁圖6.4、第七十九頁圖6.7及圖6.
  8 等相關頁影本。查系爭案與引證一比對之下，引證一雖有揭示柱塞之套柱套設彈
  簧，該彈簧另一端頂於調整旋鈕容置孔內等元件之結合技術，惟調整旋鈕之容置孔
  ，並無系爭案上、下貫穿之洩放孔之技術，可提供水盤受到續燃，結冰時，水壓力
  昇高之洩放或直接拉動導桿洩壓之功效，且系爭案無回流管與逆止閥之底壓區相連
  通之技術，具有防止母火點燃或未點燃時，因應水壓突增時增大瓦斯流量或導致水
  盤破裂或頂升瓦斯拷克之瓦斯外洩危險，故兩者在技術手段及達成之目的均不同，
  顯非相同創作；又證據二公告在後，顯非系爭案申請前之技術，故引證一不具證據
  力；系爭案與引證二比對之下，引證二未能揭示系爭案與水盤之進排水口之瓦斯頂
  塞相對壓力膜之另一側之結合技術，故兩者在技術手段及其達成之目的不同，且系
  爭案頂塞向下延伸導桿套接彈簧抵住於上下貫穿洩放孔之構造亦非引證二之調節螺
  絲、彈簧組合等所可簡單組合而得者，引證二不具證據力。雖原告訴稱：系爭案申
  請專利範圍係採吉普森式撰寫，特徵僅在自動防凍洩壓裝置，已被異議證據揭露；
  被告將特徵前之習知部分一併納入，顯未清楚系爭案特徵結構，其以引證一之洩放
  孔與系爭案位置不同，引證二未揭示水盤之進、排水口之瓦斯頂塞相對壓力膜之另
  一側之結合技術等不正確之觀念，所為異議不成立之處分，難以甘服等語。惟綜合
  卷內資料及參加人先後於準備程序及言詞辯論期日以實物說明，系爭案主要係於水
  盤設有一防凍洩壓裝置，該水盤具有一進水口及一出水口，且其內部具有一壓力膜
  ，該壓力膜之一側具有一瓦斯頂塞，而該洩壓防凍裝置則設於瓦斯頂塞相對於壓力
  膜之另一側；其特徵在於：該洩壓防凍裝置具有一頂塞，以抵頂住水盤之排水口，
  該頂塞之底端具有一段向下延伸之導桿，且該導桿之外側面係套接有一將其向上頂
  推之彈簧，該彈簧之底端係抵住一固定件，該固定件之中心位置具有一上、下貫穿
  之洩放孔。而引證一係揭示有一卜型閥本體，其垂直方向中空管體內之容置空間塞
  置一具有導桿限位片之閥塞，使限位片被限制於垂向逆止通水孔中，其腰側水平中
  空管體之通水孔右方成具有回流管容置空間，其靠端點內側設內螺牙及凹環槽，一
  具有塞體、套柱、彈簧之柱塞容納其內，一具有調整槽孔之調整旋鈕其外用緣設外
  螺牙，套設一止水橡圈，旋入水平中空管體之凹環槽內、結合成一回流管與逆止閥
  之底壓區互通之洩壓技術。二相比較，引證一並無系爭案之上、下貫穿之洩放孔，
  可提供洩放或拉動導桿洩放水盤受續燃，結冰時之水壓力，且系爭案具有防止瓦斯
  外洩功能，顯非相同創作；又證據二公告在後，並非系爭案申請前之技術，自不得
  據以認定系爭案不具進步性；引證二未揭示抵頂水盤排水口結合技術，該部分亦為
  系爭案整體結構之一部分，自不能割離，且系爭案非引證二之調節螺絲、彈簧組合
  等所可簡單組合而輕易可完成者，系爭案與引證二在技術手段及達成目的不同，故
  引證一、二均難證明系爭案不具新穎性、進步性甚明。又異議證據四所揭僅係空氣
  壓學或油壓學中之限壓閥部分元件，充其量他僅係局部之控制元件，確實未見揭露
  系爭案之水盤 3、進、排水口33、34、瓦斯頂塞21等結合結構，二者整體構造顯不
  相同；且系爭案作為「熱水器水盤洩壓防凍裝置」之技術訴求及功效，亦非異議證
  據四所能相提並論或輕易可推論完成者，故證據四自不足證明系爭案有違新型專利
  要件，即原告之異議證據並不足以證明參加人系爭專利案有違專利法第九十八條第
  一項第二款及第二項規定情事，從而被告為異議不成立之審定，揆諸首揭規定，核
  無違誤。訴願決定，予以維持，亦無不合，原告起訴意旨，難謂為有理由，應予駁
  回，又如上所述，本件經綜合卷內資料、參加人以實物說明及當事人充分辯論，事
  證已臻明確，原告聲請將系爭案送鑑定是否具進步性，核無必要，併此敘明。
三據上論結，本件原告之訴為無理由，依行政訴訟法第九十八條第三項前段，判決如
  主文。
中　　華　　民　　國　　　九十一　　年　　　四　　　　月　　　九　　　　日
                 　　　　   臺 北 高 等 行 政 法 院  第 二 庭
                             　　　　      審 判 長  法    官  王立杰
                                           　　　    法    官  陳雅香
                                                     法    官  黃本仁
右為正本係照原本作成。
如不服本判決，應於送達後二十日內，向本院提出上訴狀並表明上訴理由，如於本判
決宣示後送達前提起上訴者，應於判決送達後二十日內補提上訴理由書（須按他造人
數附繕本）。
中　　華　　民　　國　　　九十一　　年　　　四　　　　月　  　九　  　　日
       　　　　　　　　　　　　　　　　　　　　　　　書 記 官　姚國華
